臺灣橋頭地方法院民事判決　　　　　　110年度岡簡字第251號
原　　　告　台北富邦商業銀行股份有限公司

法定代理人　程耀輝　


訴訟代理人　王正宏律師
被　　　告　陳益子即陳永昌

　　　　　　陳楊寶枝
　　　　　　陳永慶　
　　　　　　陳玉燕　
上三人共同
訴訟代理人
兼　被　告　陳玉花　　住高雄市○○區○○街000巷00號
上列當事人間請求撤銷遺產協議分割登記，本院於民國110 年11
月4 日言詞辯論終結，判決如下：
    主  文
原告之訴駁回。
訴訟費用由原告負擔。
    事實及理由
一、按簡易訴訟之訴狀送達後，原告不得將原訴變更或追加他訴
    ，但請求基礎事實同一者，不在此限，民事訴訟法第436 條
    第2 項、第255 條第1 項第2 款定有明文。本件原告起訴時
    ，起訴狀記載被告為陳益子即陳永昌、陳○○，並聲明請求
    ：㈠被告間於民國104 年11月20日就附表編號1 、2 所示之
    不動產所為之協議分割債權行為，及於104 年12月11日所為
    之所有權移轉登記物權行為，均應予撤銷。㈡被告陳○○應
    將附表編號1 、2 所示不動產於104 年12月11日以分割繼承
    為原因之所有權移轉登記予以塗銷。嗣於訴狀送達後，特定
    並追加被告為陳益子即陳永昌、陳楊寶枝、陳永慶、陳玉燕
    、陳玉花共5 人，並變更聲明為：㈠被告就附表所示不動產
    （下合稱系爭不動產），於104 年11月20日所為遺產分割協
    議之債權行為，及系爭不動產於104 年12月11日所為之所有
    權移轉登記物權行為，均應予撤銷。㈡被告陳楊寶枝應將系
    爭不動產於104 年12月11日以分割繼承為原因之所有權移轉
    登記予以塗銷。經核原告追加被告及變更聲明部分，均係針
    對被繼承人林進祥死亡後所遺之系爭不動產，由各繼承人間
    所為遺產分割協議此同一事實，徵諸上揭規定，並無不合，
    應予准許。
二、被告陳益子即陳永昌未於言詞辯論期日到場，核無民事訴訟
    法第386 條各款所列情形，爰依原告聲請，由其一造辯論而
    為判決。
三、原告主張：被告陳益子即陳永昌積欠原告信用卡款新臺幣（
    下同）166,319 元之債務未為清償（下稱系爭債權），已據
    原告取得臺灣高雄地方法院（下稱高雄地院）98年度司執字
    第90205 號債權憑證。詎被告陳益子即陳永昌為規避債務，
    明知訴外人即其父陳清平死亡時，名下尚有系爭不動產得由
    其依法繼承，仍與其餘被告為遺產分割協議，並將系爭不動
    產歸由被告陳楊寶枝單獨辦理繼承登記，致使自身陷於無資
    力之狀態，有害於原告之系爭債權。爰依民法第244 條第1
    項、第4 項規定提起本訴。並聲明：
  ㈠被告就系爭不動產，於104 年11月20日所為遺產分割協議之
    債權行為，及系爭不動產於104 年12月11日所為之所有權移
    轉登記物權行為，均應予撤銷。
  ㈡被告陳楊寶枝應將系爭不動產於104 年12月11日以分割繼承
    為原因之所有權移轉登記予以塗銷。
四、被告部分：
  ㈠被告陳楊寶枝、陳永慶、陳玉燕、陳玉花：嘉祥財信管理股
    份有限公司（下稱嘉興公司）前曾於107 年間為台新銀行與
    被告陳益子即陳永昌辦理債務協商事宜，而嘉興公司當時稱
    亦受原告處理債務事宜，故原告當時應已知悉系爭不動產協
    議分割之事實，卻遲至110 年間才提起本件訴訟，已過1 年
    之除斥期間。再者，系爭不動產如此分割協議，係因該不動
    產原本即供被告陳楊寶枝居住，且為其老年唯一住所，基於
    孝道觀念，將皆由被告陳楊寶枝所有，待其百年之後，再由
    子女繼承，為人之常情，於債務根本無涉等語置辯。並聲明
    ：原告之訴駁回。
  ㈡被告陳益子即陳永昌未以書狀為任何陳述。
五、本院得心證之理由：
  ㈠按民法第244 條撤銷權，自債權人知有撤銷原因時起，1 年
    間不行使，或自行為時起，經過10年而消滅，民法第245 條
    定有明文。本件依原告所提出之起訴狀證物，其係於109 年
    12月17日透過訴外人嘉祥財信管理股份有限公司（下稱嘉祥
    公司）調取系爭不動產之高雄市地籍異動索引資料（見本院
    卷第29- 33頁），故原告於110 年6 月22日訴請撤銷詐害債
    權行為及回復原狀，未逾民法第245 條所定之1 年除斥期間
    ，合先敘明。至被告抗辯嘉祥公司前曾於107 年間為台新銀
    行與被告陳益子即陳永昌辦理債務協商事宜，而嘉興公司當
    時稱亦受原告處理債務事宜，故原告當時應已知悉系爭不動
    產協議分割之事實等語，惟嘉興公司知悉系爭不動產協議分
    割之事實，未等同原告亦已知悉，被告未有任何證據即執此
    抗辯，難認有理。
  ㈡原告主張其對被告陳益子即陳永昌有系爭債權未獲清償，已
    由原告取得債權憑證，而被繼承人陳清平死亡時留有系爭不
    動產，被告陳益子即陳永昌為繼承人卻與其他被告為遺產分
    割協議，並將系爭不動產歸由被告陳楊寶枝單獨辦理繼承登
    記等情，已提出債權憑證、系爭不動產所有權登記謄本及異
    動索引、戶籍謄本為證（見本院卷第21至37頁），且經本院
    向高雄市政府地政局路竹地政事務所調取系爭不動產移轉登
    記資料核閱無訛（見本院卷第69至128 頁），故此部分事實
    ，堪信屬實。
  ㈡惟債務人所為之無償行為，有害及債權者，債務人得聲請法
    院撤銷之，民法第244 條第1 項雖有明文。但遺產分割協議
    ，既係繼承人間基於特定身分關係，就繼承之遺產如何分配
    所為之協議，則繼承人於分割遺產時，除須考量被繼承人生
    前意願、繼承人對被繼承人之貢獻（有無扶養之事實）等外
    ，另須衡酌家族成員間之感情、自主生活程度、祭祀承擔義
    務等諸多因素，且依社會生活經驗及臺灣民間傳統，遺產由
    對被繼承人負擔扶養義務者取得，要屬常見，繼承人間亦多
    以之平衡彼此間債權債務關係（因均負擔扶養責任，未支出
    者以遺產作為給付之意），又取得遺產者，將來需承擔長久
    之祭祀義務同屬平常。況分割遺產，非僅單純對於被繼承人
    死亡時之財產協議處分，尚涉及民法第1172條債務扣還、第
    1173條受贈歸扣之計算結果。是以，被告陳益子即陳永昌於
    被繼承人陳清平死亡時，縱使與其他繼承人協議而未取得系
    爭遺產或辦理繼承登記，得否全然不顧各繼承人間扶養義務
    、祭祀義務之分擔、債務之扣還、贈與之歸扣等情節，即遽
    認其係將原先繼承部分無償贈與其他繼承人，誠非無疑。原
    告單以此為由，即依民法第244 條第1 項規定，請求本院撤
    銷遺產分割協議暨分割繼承登記之物權行為，已與社會常情
    相悖，而難憑採。
  ㈢再者，被繼承人陳清平之其他繼承人即被告陳永慶、陳玉燕
    陳玉花，均非原告主張之債務人，但渠等就系爭不動產未取
    得辦理繼承登記，有卷附遺產分割協議書可查（見本院卷第
    91頁），此核與渠等抗辯，系爭不動產分歸由被告陳楊寶枝
    單獨辦理繼承登記，以期老年有地方居住，待其百年之後，
    再由子女繼承等詞一致。則被告陳益子即陳永昌與其他繼承
    人為遺產分割協議之目的，倘如原告所述，係有意損害系爭
    債權，焉有其他非原告主張之債務人即被告一併放棄繼承系
    爭不動產之理？循此，益難認原告主張被告陳益子即陳永昌
    未辦理系爭不動產之繼承登記，係故意以無償方式詐害原告
    之系爭債權等情為真。
  ㈣此外，民法撤銷訴權之行使目的，係在於保全債務人原有之
    清償能力，而非以增加債務人之清償力為目的。依原告主張
    系爭債權之債權憑證觀察（見本院卷第21頁），可知被告陳
    益子即陳永昌在97年起，即有遲延還款遭原告請求利息之情
    形存在，但陳清平係104 年11月20日死亡，同有除戶謄本可
    參，故原告與被告陳益子即陳永昌在系爭債權成立之際，所
    評估者，顯係被告陳益子即陳永昌自身之資力，而非就其日
    後可能繼承之被繼承人財產併予評估，應無疑義。是以，原
    告對於被告陳益子即陳永昌取得被繼承人財產之期待，亦難
    認有加以保護之必要。從而，原告請求撤銷被告間就系爭遺
    產所為之分割協議及系爭不動產分割繼承登記之物權行為，
    均難認有理，應予駁回。又系爭遺產分割協議暨系爭不動產
    分割繼承登記之物權行為，既無從撤銷，原告另請求被告陳
    楊寶枝應塗銷系爭不動產之分割繼承登記，同無理由，併予
    駁回。
六、綜上所述，原告依民法第244 條第1 項、第2 項規定，請求
    撤銷被告間就系爭不動產之分割協議債權行為，屬無理由，
    應予駁回。
七、本件事證已臻明確，原告其餘攻擊防禦方法及舉證，經核與
    判決結果不生影響，無逐一論列之必要。
八、訴訟費用負擔之依據：民事訴訟法第78條。
中    華    民    國   110    年    11    月    18    日
                  岡山簡易庭  法    官  林揚奇
以上正本係照原本作成。
如不服本判決，應於送達後20日內，向本院提出上訴狀並表明上
訴理由，如於本判決宣示後送達前提起上訴者，應於判決送達後
20日內補提上訴理由書（須附繕本）。
中    華    民    國   110    年    11    月    18    日
                              書 記 官  陳麗如
　
┌──────────────────────────────┐
│附表：                                                      │
├─┬──┬────────────────┬────────┤
│編│種類│         財產所在或名稱         │權利範圍        │
│號│    │                                │                │
├─┼──┼────────────────┼────────┤
│1 │土地│高雄市○○區○○段000000地號    │全部            │
├─┼──┼────────────────┼────────┤
│2 │建物│高雄市○○區○○街00號          │全部            │
└─┴──┴────────────────┴────────┘